【裁判字號】    99,中簡上,35
【裁判日期】    990209
【裁判案由】    詐欺
【裁判全文】
臺灣臺中地方法院刑事判決            99年度中簡上字第35號
上  訴  人  臺灣臺中地方法院檢察署檢察官
被      告  戊○○
上列上訴人因被告詐欺案件，不服本院臺中簡易庭九十八年度中
簡字第三六００號中華民國九十八年十一月十二日第一審簡易判
決（聲請簡易處刑案號：臺灣臺中地方法院檢察署98年度偵緝字
第2280號），提起上訴，暨移送本院併案辦理（臺灣桃園地方法
院檢察署98年度偵緝字第1642號），本院管轄第二審之合議庭判
決如下：
    主    文
原判決撤銷。
戊○○幫助意圖為自己不法之所有，以詐術使人將本人之物交付
，累犯，處有期徒刑肆月，如易科罰金，以新臺幣壹仟元折算壹
日。
    犯罪事實
一、戊○○前於民國九十年間，曾因過失傷害案件，經臺灣桃園
    地方法院以八十九年度交易字第一三五號判處有期徒刑六月
    確定，其入監執行後，甫在九十三年四月二十九日因縮刑期
    滿執行完畢；詎仍不知警省悔悟，其明知個人在金融機構帳
    戶之存摺、提款卡與開戶印章等帳戶資料，係供自己使用之
    重要理財工具，關係個人財產、信用之表徵，且可預見存摺
    、提款卡、開戶印章及其密碼資料如任意交予他人使用，而
    未加以闡明正常用途，極易被利用為與財產有關之犯罪工具
    ，竟仍不顧他人可能遭受財產上損害之危險，而基於縱若其
    所提供金融機構之帳戶資料被利用作為詐欺取財之用，亦不
    違背其本意之幫助犯意，於九十七年八月中旬某日（聲請簡
    易判決處刑書誤繕為九十六年八月中旬某日），在臺中市西
    屯區逢甲大學附近，將其在如附表一所示金融機構所開設帳
    戶之存摺、提款卡、開戶印章及密碼資料，一併因出借而交
    付告知予真實姓名、年籍均不詳，自稱「江小姐」之成年女
    子知悉使用，而容許該人所屬不法犯罪集團成員藉各該帳戶
    以遂行詐欺取財之犯罪。之後，該「江小姐」所屬不法犯罪
    集團成員即基於意圖為自己不法所有之犯意聯絡，先後於附
    表二所示之時間，各以如附表二詐欺方式欄所示之手法，分
    別要求居於新竹縣竹東鎮之甲○○、基隆市仁愛區之乙○○
    、嘉義縣竹崎鄉之丁○○與臺北縣三重市之丙○○等人均需
    匯款至戊○○所提供之如附表二匯入帳戶欄所示之金融機構
    帳戶內，致使甲○○等人均因而陷於錯誤，各自匯款如附表
    二匯款金額欄所示之款項至戊○○所提供如附表二匯入帳戶
    欄所示之金融機構帳戶內，未幾，即由前述詐欺集團成員持
    戊○○所交付之提款卡與密碼資料，將甲○○等人遭詐騙所
    匯入之款項提領一空。嗣經甲○○等人皆察覺情況有異，乃
    報警處理，始由警循線查知上情。
二、案經丁○○訴由臺中市警察局第五分局移請臺灣臺中地方法
    院檢察署檢察官偵查後，聲請簡易判決處刑；暨桃園縣政府
    警察局八德分局報請及臺北縣政府警察局蘆洲分局報告臺灣
    板橋地方法院檢察署檢察官呈請臺灣高等法院檢察署檢察長
    令轉臺灣桃園地方法院檢察署檢察官偵查後，移送本院併案
    辦理。
    理    由
一、按被告以外之人（包括證人、鑑定人、告訴人、被害人及共
    同被告等）於審判外之陳述雖不符刑事訴訟法第一百五十九
    條之一至之四等四條之規定，而經當事人於審判程序同意作
    為證據，法院審酌該言詞陳述或書面陳述作成時之情況，認
    為適當者，亦得為證據；當事人、代理人或辯護人於法院調
    查證據時，知有刑事訴訟法第一百五十九條第一項不得為證
    據之情形，而未於言詞辯論終結前聲明異議者，視為有前項
    之同意，同法第一百五十九條之五定有明文。立法意旨在於
    傳聞證據未經當事人之反對詰問予以核實，原則上先予排除
    ；惟若當事人已放棄反對詰問權，於審判程序中表明同意該
    等傳聞證據可作為證據；或於言詞辯論終結前未聲明異議，
    基於尊重當事人對傳聞證據之處分權及證據資料愈豐富，愈
    有助於真實發見之理念，且強化言詞辯論主義，使訴訟程序
    得以順暢進行，上開傳聞證據亦均具有證據能力。本件告訴
    人丁○○、被害人甲○○、乙○○及丙○○於警詢時之指陳
    ，其性質雖屬證人於審判外所為之陳述，而為傳聞證據，且
    查無符合刑事訴訟法第一百五十九條之一至之四之情形；然
    其等所為之上開警詢筆錄內容，業經本院審理時予以提示並
    告以要旨，且經檢察官、被告戊○○就證據能力俱表示並無
    異見，當事人已知上述筆錄乃傳聞證據，且均未於言詞辯論
    終結前，對該等筆錄內容異議，本院審酌上開筆錄作成時，
    並無任何遭不當施壓或干擾，亦未有事證顯示其有遭受不當
    取供之情形，因認以之作為本件之證據亦屬適當，依上開刑
    事訴訟法第一百五十九條之五之規定，自得作為證據使用，
    合先敘明。
二、訊據被告戊○○坦認確有於上揭時地，將前述其所申請設立
    之如附表一所示金融機構帳戶之存摺、提款卡、開戶印章及
    密碼資料，均提供交付告知予真實姓名、年籍均不詳，自稱
    「江小姐」之成年女子所屬詐欺集團成員知悉使用之事實，
    且該「江小姐」所屬詐欺集團成員所為之前述詐欺犯行，亦
    據告訴人丁○○、被害人甲○○、乙○○及丙○○先後於警
    詢時均指述綦詳（見臺中市警察局第五分局中分五偵字第09
    700040199號卷第1頁至第5頁，臺灣桃園地方法院檢察署98
    年度偵字第4950號卷第42頁至第43頁，臺灣板橋地方法院檢
    察署98年度偵字第8688號影卷第28頁至第29頁），並有告訴
    人丁○○所提出之財團法人農漁會南區資訊中心自動櫃員機
    存戶交易明細表、被害人丙○○所提出之彰化銀行自動櫃員
    機交易明細表、被害人乙○○所提出兆豐國際商業銀行自動
    櫃員機交易明細表、彰化銀行水湳分行九十七年九月十七日
    彰湳字第0972286號函附之開戶基本資料與存摺存款帳戶資
    料及交易明細查詢、渣打國際商業銀行龍岡分行九十七年十
    一月十三日渣打商銀龍岡字第09700303號函附之開戶基本資
    料及活期性存款結清帳戶明細查詢（見臺中市警察局第五分
    局中分五偵字第09700040199號卷第6頁至第11頁、第14頁、
    第19頁，臺灣桃園地方法院檢察署98年度偵字第4950號卷第
    51頁，臺灣板橋地方法院檢察署98年度偵字第8688號影卷第
    64頁至第71頁）。又按刑法上之故意，分直接故意（確定故
    意）與間接故意（不確定故意），「行為人對於構成犯罪之
    事實，明知並有意使其發生者」為直接故意，「行為人對於
    構成犯罪之事實，預見其發生而其發生並不違背其本意者」
    為間接故意；一般人至銀行開設帳戶並非難事，如非洗錢、
    犯罪等不法目的，依常情並無捨棄自己帳戶而迂迴收受他人
    帳戶使用之理，是被告對於「江小姐」所屬詐欺集團成員可
    能將其帳戶用來作為詐欺等非法用途上，應有所預見，且不
    違背其本意，其竟仍提供帳戶資料予「江小姐」所屬詐欺集
    團成員使用，足見「江小姐」所屬詐欺集團成員將被告所交
    付之帳戶資料用來作為詐欺取財之用，為被告所容認及允許
    。另查銀行帳戶可供款項之存匯、提領，係一般人均可輕易
    申請開設，並無任何資格條件之限制，且金融存款帳戶，事
    關存戶個人財產權益之保障，其與存戶印鑑章、提款卡結合
    ，專屬性、私密性更形提高；除非本人或與本人具密切關係
    之人，難認有何理由可自由流通使用該存摺、印章；一般人
    亦均有應妥為保管存摺、提款卡及開戶印章，以防止存摺及
    提款卡被他人冒用之認識，縱有特殊情況偶有將存摺、提款
    卡與開戶印章交付他人之需，亦必深入瞭解其用途後始行提
    供使用，實乃吾人日常生活經驗與事理；且存摺、提款卡、
    開戶印章等有關個人財產、身分之物品，如淪落不明人士手
    中，極易被利用為與財產犯罪有關之犯罪工具；而與他人於
    身分上不具密切關係之人，竟要求他人提供該等帳戶資料以
    為使用，此等行為，客觀上已屬可疑，且顯係供為某非正當
    資金進出使用，而隱瞞其流程及行為人身分曝光之不法意圖
    亦可預見；若此之社會現實，恆係一般人本於日常生活經驗
    即可體察，本件被告對此自亦難諉為不知，是被告提供其所
    開設之前揭金融機構帳戶資料時，應有幫助他人犯詐欺取財
    罪之不確定故意，堪可認定。綜此，本件事證至臻明確，被
    告犯行洵堪認定。
二、核被告戊○○所為：
  (一)查前開真實姓名、年籍均不詳，自稱「江小姐」之成年女子
    所屬詐欺集團成員，基於意圖為自己不法所有之犯意聯絡，
    以如附表二詐欺方式欄所示之手法對告訴人丁○○、被害人
    甲○○、乙○○及丙○○等人行騙，並致使告訴人丁○○等
    人均陷於錯誤，因而交付本人之財物，則該「江小姐」所屬
    詐欺集團成員所為，應係犯刑法第三百三十九條第一項之詐
    欺取財罪。
  (二)被告戊○○提供其所申請設立如附表一所示金融機構帳戶之
    存摺、提款卡、開戶印章及密碼資料予該自稱「江小姐」之
    成年女子所屬詐欺集團成員，以為詐欺取財所用，係基於幫
    助他人詐欺取財之不確定故意，且所為屬詐欺取財罪構成要
    件以外之行為，核其所為係犯刑法第三十條第一項前段、第
    三百三十九條第一項之幫助詐欺取財罪。
  (三)被告戊○○以一行為交付其所開立之如附表一所示金融機構
    之帳戶資料予「江小姐」，幫助「江小姐」所屬詐欺集團成
    員分別對告訴人丁○○及被害人甲○○、乙○○與丙○○等
    人詐欺取財，其係以一行為觸犯四個基本構成要件相同之幫
    助詐欺罪名，構成同種想像競合犯，依刑法第五十五條前段
    之規定，應依情節較重者即對被害人甲○○所為之該次幫助
    詐欺犯行論以一罪。檢察官雖僅就被告提供其所申設彰化銀
    行水湳分行之帳戶資料，以幫助「江小姐」所屬詐欺集團成
    員詐騙告訴人丁○○與被害人丙○○財物之部分聲請為簡易
    判決處刑，而就此詐欺集團成員以同一帳戶資料以詐騙被害
    人乙○○，暨以被告所同時提供之渣打國際商業銀行龍岡分
    行之帳戶資料供詐騙被害人甲○○犯行部分，未經聲請簡易
    判決處刑；惟該等未經聲請簡易判決處刑部分之犯行，既與
    前揭檢察官聲請簡易判決處刑並經論罪之犯行部分有想像競
    合犯之裁判上一罪關係，已如前述，應為起訴效力所及，復
    為檢察官移送本院簡易庭併案辦理（臺灣桃園地方法院檢察
    署98年度偵緝字第1642號），本院自得併予審論之。
  (四)被告戊○○幫助該不詳姓名，自稱「江小姐」之成年女子所
    屬詐欺集團成員犯詐欺取財罪，為幫助犯，應依刑法第三十
    條第二項之規定減輕其刑。
  (五)另被告戊○○有上揭犯罪事實欄所載受有期徒刑宣告及執行
    完畢之情形，此有臺灣高等法院被告前案紀錄表在卷可查，
    其於有期徒刑執行完畢後，五年以內故意再犯本件有期徒刑
    以上之罪，構成累犯，應依刑法第四十七條第一項之規定予
    以加重其刑，並予先加重後減輕之。
三、原簡易判決以被告戊○○犯罪事證明確，予以論罪科刑，固
    非無見；惟查，原審僅就被告提供其前開彰化銀行水湳分行
    之帳戶資料，以幫助「江小姐」所屬詐欺集團成員詐騙告訴
    人丁○○與被害人丙○○財物部分之幫助詐欺取財犯行予以
    論罪，而就該詐欺集團成員以同一帳戶資料以詐騙被害人乙○○，暨以被告所同時提供之渣打國際商業銀行龍岡分行之
    帳戶資料供詐騙被害人甲○○犯行部分，則未及審究，自有
    未洽；檢察官以被告有部分為想像競合之裁判上一罪，而為
    聲請簡易判決處刑效力所及之犯行未及為原審所審酌為由提
    起上訴，為有理由，原簡易判決自屬無可維持，應由本院管
    轄第二審之合議庭予以撤銷改判。
四、爰審酌被告戊○○之素行，有前開臺灣高等法院被告前案紀
    錄表可查，其明知所提供之帳戶資料將有可能遭人供作詐欺
    取財之工具，竟執意將其所申請設立之如附表一所示金融機
    構之帳戶資料提供告知予不法份子知悉使用，非惟幫助詐騙
    者遂行詐財目的，同時使詐欺者得以隱匿其真實身分，減少
    遭查獲之風險，愈使其肆無忌憚，助長犯罪之猖獗，破壞社
    會秩序甚鉅；兼衡酌本件告訴人丁○○、被害人甲○○、乙○○及丙○○等人先後因遭詐騙而匯入被告所開設帳戶內之
    款項合計達新臺幣（下同）四十餘萬元，金額非在少數，惟
    被告犯後始終坦認犯行，尚見其悔悟之意之犯罪後態度等一
    切情狀，量處如主文所示之刑，並諭知易科罰金之折算標準
    ，以資懲儆。
五、至被告戊○○所提供之金融機構帳戶之存摺、提款卡與開戶
    印章等物，雖係被告所有並供其違犯本件犯罪所用之物，但
    均未據扣案，又無證據證明該等物件仍屬存在，為免滋生日
    後執行困難，爰不併予諭知沒收。再被告本件犯罪之型態為
    幫助他人詐欺取財，因詐欺取財之正犯是否屬於共同正犯，
    與被告應成立之罪名、刑責均無涉，為免累贅，爰不於主文
    欄諭知被告幫助「共同」詐欺取財，均附此說明之。
六、另按提起公訴應由檢察官向管轄法院提出起訴書為之，刑事
    訴訟法第二百六十四條第一項定有明文，是以檢察官於提起
    公訴後，另以函片將被告之犯罪事實移送法院聲請併案審理
    ，除該移送之犯罪事實與已經起訴部分間有實質上一罪或裁
    判上一罪關係，為起訴效力所及，受訴法院應予合一審判外
    ，並不具起訴之效力，法院自毋庸予以審判（最高法院89年
    度台上字第1825號判決意旨參照）。臺灣桃園地方法院檢察
    署以九十八年度偵字第二八三一六號移送本院併案辦理之部
    分，無非係以被告戊○○於該案件所涉犯之幫助詐欺罪嫌，
    因係同時所交付之金融機構帳戶資料，與本件有想像競合犯
    之裁判上一罪關係，而聲請本院併案審理；然查，被告於該
    案件中係因與告訴人陳榮桂透過網路實際上為相機之買賣交
    易，被告將相機以二千一百元之價格出賣後，依約寄送予告
    訴人陳榮桂，因告訴人陳榮桂審視該相機後，發覺物品存有
    瑕疵，認被告蓄意矇騙，乃對被告本人提出詐欺之告訴，其
    案件性質與本件被告係提出交付如附表一所示金融機構之帳
    戶資料供使用，以幫助前開真實姓名、年籍均不詳，自稱「
    江小姐」之成年女子所屬詐欺集團成員對他人為詐欺犯行之
    情迥然有異，被告甚且始終供述其未曾將在該案件中供告訴
    人陳榮桂匯入相機買賣價金之被告在臺灣土地銀行所申設，
    帳號000000000000號帳戶之存摺、金融卡、開戶印章或密碼
    資料交付告知予他人知悉使用（見臺灣桃園地方法院檢察署
    98年度偵緝字第1642號卷第23頁至第24頁，本院二審卷第21
    頁反面），是縱然上開檢察官移送併辦部分可資認定被告確
    實構成詐欺犯罪，亦無從與被告本件提供上揭金融機構帳戶
    資料之幫助詐欺犯行成立想像競合犯之裁判上一罪關係，應
    不言可喻，則揆之前揭最高法院判決意旨，本院自無從就前
    開移請併辦部分予以論究，自應退由承辦檢察官另行為適法
    之酌處，亦併此說明之。
據上論斷，應依刑事訴訟法第四百五十五條之一第三項、第三百
六十九條第一項前段、第三百六十四條、第二百九十九條第一項
前段，刑法第三十條第一項前段、第二項、第三百三十九條第一
項、第五十五條、第四十七條第一項、第四十一條第一項前段，
刑法施行法第一條之一第一項、第二項前段，判決如主文。
本案經檢察官張富鈞到庭執行職務。
中    華    民    國    99    年    2     月     9    日
                  刑事第三庭  審判長法  官  周瑞芬
                                    法  官  李慧瑜
                                    法  官  陳思成
以上正本證明與原本無異。
不得上訴。
                                    書記官  吳詩琳
中    華    民    國    99    年    2     月     9    日
附錄論罪科刑法條
刑法第三百三十九條第一項
意圖為自己或第三人不法之所有，以詐術使人將本人或第三人之
物交付者，處五年以下有期徒刑、拘役或科或併科一千元以下罰
金。
【附表一】
┌──┬──────┬──────┬──────┬──────┬──────┐
│編號│開 戶  日 期│金融機構名稱│帳        號│交 付  日 期│交 付  地 點│
├──┼──────┼──────┼──────┼──────┼──────┤
│ 一 │96年04月09日│彰化銀行水湳│000000000000│97年08月中旬│臺中市西屯區│
│    │            │分行        │00號        │某日        │逢甲大學附近│
│    │            │            │            │            │            │
│    │            │            │            │            │            │
│    │            │            │            │            │            │
│    │            │            │            │            │            │
├──┼──────┼──────┼──────┼──────┼──────┤
│ 二 │87年02月07日│渣打國際商業│000000000000│同上        │同上        │
│    │            │銀行龍岡分行│945號       │            │            │
│    │            │            │            │            │            │
└──┴──────┴──────┴──────┴──────┴──────┘
【附表二】
┌──┬──────┬───┬─────────┬────────┬───────┐
│編號│遭詐騙匯款之│被害人│匯款金額（新臺幣）│匯入被告之金融機│   詐欺方式   │
│    │時間        │      │                  │構帳戶          │              │
├──┼──────┼───┼─────────┼────────┼───────┤
│ 一 │97年08月24日│甲○○│10萬元、10萬元、10│附表一編號二所示│僭充為電視購物│
│    │凌晨零時許  │      │萬元、6萬4千元，合│渣打國際商業銀行│臺業務人員，向│
│    │            │      │計36萬4千元       │龍岡分行（帳號：│被害人佯稱其在│
│    │            │      │                  │000000000000945 │購物付款時，誤│
│    │            │      │                  │號）帳戶        │將付款方式勾選│
│    │            │      │                  │                │為分期付款，如│
│    │            │      │                  │                │未取消，將每月│
│    │            │      │                  │                │自其個人帳戶扣│
│    │            │      │                  │                │除分期款項，為│
│    │            │      │                  │                │避免損失，需按│
│    │            │      │                  │                │照指示至自動櫃│
│    │            │      │                  │                │員機操作更改付│
│    │            │      │                  │                │款方式        │
├──┼──────┼───┼─────────┼────────┼───────┤
│ 二 │97年08月27日│乙○○│4919元            │附表一編號一所示│僭充為電視購物│
│    │19時34分許  │      │                  │之彰化銀行水湳分│臺業務人員，向│
│    │            │      │                  │行（帳號00000000│被害人佯稱其在│
│    │            │      │                  │805000號）帳戶  │購物取貨時，誤│
│    │            │      │                  │                │填寫簽收單為銀│
│    │            │      │                  │                │行扣款聯單，需│
│    │            │      │                  │                │按照指示至自動│
│    │            │      │                  │                │櫃員機操作確認│
│    │            │      │                  │                │有無扣款      │
├──┼──────┼───┼─────────┼────────┼───────┤
│ 三 │97年08月27日│丁○○│29989元           │同上            │僭充為電視購物│
│    │20時32分許  │      │                  │                │臺業務人員，向│
│    │            │      │                  │                │被害人佯稱其在│
│    │            │      │                  │                │購物付款時，誤│
│    │            │      │                  │                │將貨到付款方式│
│    │            │      │                  │                │填寫為分期付款│
│    │            │      │                  │                │，需按照指示至│
│    │            │      │                  │                │自動櫃員機操作│
│    │            │      │                  │                │確認有無重複扣│
│    │            │      │                  │                │款            │
├──┼──────┼───┼─────────┼────────┼───────┤
│ 四 │97年08月27日│丙○○│20225元           │同上            │僭充為電視購物│
│    │20時37分許  │      │                  │                │臺業務人員，向│
│    │            │      │                  │                │被害人佯稱其在│
│    │            │      │                  │                │購物付款時，誤│
│    │            │      │                  │                │將付款方式勾選│
│    │            │      │                  │                │為分期付款，如│
│    │            │      │                  │                │未取消，將每月│
│    │            │      │                  │                │自其個人帳戶扣│
│    │            │      │                  │                │除分期款項，為│
│    │            │      │                  │                │避免損失，需按│
│    │            │      │                  │                │照指示至自動櫃│
│    │            │      │                  │                │員機操作更改付│
│    │            │      │                  │                │款方式        │
└──┴──────┴───┴─────────┴────────┴───────┘

司法院資訊處製作；財團法人民間司法改革基金會備份。
